Inventaris van het archief van de Koninklijke Landmacht: Cavalerie: Diverse Onderdelen, 1840-1940
Nationaal Archief, Den Haag
ARA-2 Cavaleriebrigade inv.nr. 112 volgnr. B 812 (Van Heerdts nummer is vermoedelijk 273, maar het stuk is licht beschadigd waardoor datum en kenmerk zijn verloren), B 821 (verzendkenmerk Van Heerdt nr. 275). Volgens Van Heerdts nr. 275 zouden van de sterkte [na uittreden van de Jagers te Paard] van 382 man en 313 paarden 70 man en 90 paarden overgaan naar de eskadrons Jagers te Paard, 37 man naar het 1e, 50 man en 53 paarden naar het 2e, en 44 man naar het 3e regiment Dragonders, zodat er voor het 4e Dragonders resteerden 181 man en 170 paarden. Er was dus z.i. voldoende personeel bestemd voor Deventer om de paarden te geleiden zonder hulp van voor elders bestemd personeel. Habets nr. 320 van 27 september (ibidem B 826) dat van zijn regiment de staf en het 2e, 3e en 4e eskadron, vertrekkend uit Breda en Tilburg, in totaal 374 man en 271 paarden telde. De Brigadecommandant bevestigde op 26 september (ibidem inv.nr. 139 volgnr. 683) de ontvangst van Van Heerdts nr. 273. Bedacht moet worden dat Van Heerdt te Den Haag gelegerd was, dichter bij het departement dan de Brigadecommandant te 's-Hertogenbosch. Deze machtigde na ontvangst van nr. 275 op 28 september 1849 (ibidem inv.nr. 139 volgnr. 699) Van Heerdt om de detachementen bestemd voor het 1e en 2e Dragonders rechtstreeks naar hun bestemming te dirigeren. Eenzelfde bericht ging aan het 1e Lanciers (ibidem inv.nr. 139 volgnr. 704): "vermits thans blijkt dat er bij de op te heffen [sic] Esks. van het 2 Regt. Ls. genoegzaam voor Uw ond[erhebbend] Regt bestemd personeel overblijft om de paarden, welke op Deventer te dirigeren zijn, derwaarts te geleiden, daartoe derhalve geen personeel welke voor het 1, 2 en 3 Regt. is bestemd behoeft te worden gebezigd". Ook bij de hier gegeven getallen geldt vermoedelijk wat in noot 37 al is opgemerkt: de in de correspondentie neergelegde sterktegegevens behelzen vermoedelijk de sterkte exclusief de miliciens.
.
Op 26 september 1849 bracht de Brigadecommandant aan het ministerie verslag uit van de uitvoering van de instrukties inzake de reorganisatie der cavalerie "Met betrekking tot het 1 en 2 Regiment Lanciers is in acht genomen van hunne garnisoens verandering zoodanig te regelen dat het eerste dier korpsen twee dagen na den afmarsch van het 3 Regiment Dragonders namelijk den 14 october te Deventer aankome en zulks met het 2e Regiment Lanciers drie dagen later dan het eerst den 17 october geschiede, zoodat de definitieve formatie van het 4e regiment Dragonders onmiddellijk daarna plaatshebbende, uiterlijk op den 19 October kan zijn volbragt"
ARA-2 Cavaleriebrigade inv.nr. 139 volgnr. 680.
.
Van Heerdt specificeerde bij brief van 29 september nader, maar nog onder enig voorbehoud, dat op 12 oktober in totaal 195 personen en 188 paarden van zijn regiment naar Deventer zouden vertrekken om aldaar de 17e oktober te arriveren. Hij trok uit de eerder afgekomen administratieve voorschriften van het ministerie de conclusie dat "ik zelve volgens de hieraangehaalde missive van Zijne Excellentie den minister van Oorlog alhier moet achterblijven tot zoolang de geheele liquidatie [sic] van het 2e regiment Lanciers zal zijn afgelopen", zodat hij aan de afmars van zijn romp-regiment niet meende te kunnen deelnemen
ARA-2 Cavaleriebrigade inv.nr. 112 volgnr, B 842 verzendkenmerk nr. 278. Zie noot 37.
. Bij RO's 97 en 98 van 6 en 8 oktober gaf Habets intussen marsorders voor de verplaatsing van zijn 1e Lanciers naar Deventer, te effectueren tussen de 8e en 14e oktober
Inv.nr. 396 fo. 101 en 104 vo.
.
Op 9 oktober berichtte de Brigadecommandant aan Habets zijn benoeming, krachtens KB van 7 oktober 1849 nr. 2, tot commandant van het 3e regiment Dragonders: "Met betrekking tot het overgeven van Uw tegenwoordige Commandement en het aanvaarden van het nieuwe, heeft den Minister van Oorlog gelieven te bepalen; dat UWEG eerst het 1 Regt. Ls. naar Deventer zal geleiden ten einde hetzelve behoorlijk aan den daartoe nieuw benoemden Kolonel Bn. van Heerdt overtegeven, waarna UWEG naar 's Hage zult vertrekken. (..) Mogt het echter gebeuren dat de Kolonel Bn. van Heerdt werd verhinderd bijtijds deszelfs nieuwe bestemming te volgen, en hij dus den 17 dezer nog niet te Deventer is aangekomen, dan gelieve UWEG de bevolen nieuwe formatie v.h. 4 R.Dr. ten uitvoer te leggen; (..) Z.Exc.d.M.v.O. heeft het niet ondienstig geacht mij te doen kennen, dat de indeeling der Regiments Commandanten door Z.M. zelve zoodanig is geregeld als hiervoor is omschreven, weshalve ik de Eer heb UWEG zulks insgelijks medetedeelen"
ARA-2 Cavaleriebrigade inv.nr. 139 volgnr. 802.
.
Ook Van Heerdt, "thans het op te heffen [sic] 2e Regiment Lanciers commanderende", kreeg bericht van zijn bevordering tot kolonel en benoeming tot commandant van het 4e Dragonders, bij het zelfde KB
ARA-2 Cavaleriebrigade inv.nr. 139 volgnr. 803 van dezelfde datum. Van Heerdts wordt in het KB van 7 oktober 1849 nr. 2 exakt zo betiteld.
. Hij diende zo spoedig mogelijk naar Deventer te vertrekken, "het mij beter voorkomende dat die formatie [van het 4e Dragonders] door UWEG worde bewerkstelligd (..) zullende UWEG van den Kolonel Habets, die den 14 dezer met zijn ond[erhebbend] Regt. aldaar aankomt, alle de instructiën ontvangen, welke op de formatie van het bedoelde korps betrekking hebben. Mocht UWEG echter verhinderd worden uiterlijk den 17 dezer te Deventer te zijn, dan heeft de Kolonel Habets in last de bedoelde nieuwe formatie ten uitvoer te brengen (..)".
Reeds de volgende dag schreef Van Heerdt, als commandant van het 2e Lanciers, dat de afwikkeling van de zaken van dat regiment het hem onmogelijk maakte om tijdig in Deventer te zijn om de organisatie van het voor hem bestemde regiment ter hand te nemen, zodat helaas Habets deze taak zou moeten verrichten. De Brigadecommandant tekende aan dat Habets hiervan in kennis was gesteld. Het ministerie stak hier echter een stokje voor: bij missive van 11 oktober 1849 nr. 46 B werd verordonneerd dat Van Heerdt uiterlijk de 15e oktober te Deventer diende aan te komen om te kunnen overnemen van Habets. Wat aan af te handelen stukken bij het 2e Lanciers overbleef diende dan maar aan Van Heerdt in Deventer te worden opgezonden. Vervolgens berichtte Van Heerdt op 12 oktober "dat op heden de ontbinding [sic] van het 2e Regiment Lanciers (..) geheel heeft plaats gehad. Het laatste detachement sterk 7 officieren, 183 onderofficieren en manschappen, 16 officiers- 185 troepenpaarden bestemd voor het op te rigten 4e Regiment Dragonders heeft heden den marsch op Deventer aanvaard. (..) Tengevolge eene overeenkomst met Zijne Ex. den Minister van Oorlog aangaande de verdere regeling der Administratie heb ik het genoegen UHEg. te kunnen melden dat ik den 15 dezer, des avonds te Deventer zal aankomen".
Van Heerdt signeerde hier als "commandant van het te formeeren 4e Regiment Dragonders"
ARA-2 Cavaleriebrigade inv.nr. 112 volgnrs. B 918 (verzendkenmerk van Van Heerdt nr. 328), B 923, B 934 (verzenkenmerk Van Heerdt nr. 331). Zie ook noot 37. Van Tuyll, Hussaren, beschrijft op p. 89: "Den 12den October was de noodlottige dag waarop het regement werd ontbonden. Al wat van het oude Hussaren-regement nog aanwezig was, zooals de staf en het overschot der 3 eskadrons (..), [verliet] de residentie (..) om bij het 1ste Regement lanciers ingesmolten te worden".
.
Op 13 oktober werd Habets geïnformeerd dat Van Heerdt reeds op 15 oktober in Deventer zou aankomen. Hij diende derhalve al wat betrekking had op de formatie van het 4e Dragonders in handen van Van Heerdt te stellen en na behoorlijke overgave van zijn regiment zich naar Den Haag te begeven. Zelf arriveerde Habets met zijn 1e Lanciers volgens plan op 14 oktober in Deventer. Op 15 oktober gaf Habets RO 100 uit waarin hij zijn nieuwe functie en de komst van Van Heerdt bekend maakte. "Hartelijk dank ik dan ook mijne waarde wapenbroeders, hoofd en verdere officieren (..) en hoewel het mij met U allen leed doet, de drang der omstandigheden het van naam en wapen heeft doen veranderen, heb ik echter de vaste overtuiging het 4e Regement Dragonders ons steeds aan het 1e Regement Lansiers zal herinneren"
ARA-2 Cavaleriebrigade inv.nr. 139 volgnr. 824, inv.nr. 112 volgnr. B 952 verzendkenmerk nr. 359; inv.nr. 396 hierna, fo. 105 ro.
.
Tot en met nr. 102 van 16 oktober 1849 zijn de regimentsorders uitgegaan op naam van Habets. RO 103 van 17 oktober is de eerste van Van Heerdt. Eland heeft deze ook gezien en "letterlijk" geciteerd, maar ... terwijl de originele tekst luidt: "Heden is het Kommando van het Regiment door mij overgenomen. Heeren Officieren, Onder Officieren en Manschappen, indien iets mij kon leenigen het leed door mij ondervonden, van mijn vorig regiment * geheel te zien ontbinden, dan is het zeker van aan het hoofd van U allen mij geplaatst te zien. Heeren Officieren, Onder Officieren en Manschappen van het voormalig 1e Regiment Lansiers [sic], het is mij hoogst aangenaam in U allen het personeel weder te vinden van een Regement, dat ten alle tijde van eene zoo goede reputatie jouïsseerde. Het is mij tevens aangenaam, ook nog een groot gedeelte van mijn vorig Regiment weder te vinden. Van heden af aan heeft dit onderscheid voor mij opgehouden te bestaan, allen tot één Regement vereenigd zult gij mij even dierbaar zijn", heeft Eland ter plaatse van * domweg ingevoegd: "bijna" ...
Regiment Boreel p. 22.
Diezelfde 17 oktober berichtte Van Heerdt aan de Brigadecommandant de overname van Habets van het regiment. Hij signeerde "commandant van het 4e Regiment Dragonders"
Inv.nr. 396 hierna fo. 106 ro/vo. ARA-2 Cavaleriebrigade inv. nr. 112 volgnr. B 955 verzendkenmerk nr. 361. Het is van belang de verzendnummering van de brieven van Habets en Van Heerdt te volgen. Afgezien van een brief van Van Heerdt als "HoofdAdministratie" van het 2e Lanciers (kenmerk 383, gedateerd 10.10.1849 en opgelegd als B 915), verzendt Van Heerdt als commandant van het 2e Lanciers: verzendkenmerk datum opgelegd als 32810.10.1849B 918 33112.10.1849B 934 33613.10.1849B 935, en Habets als commandant van het 1e Lanciers 34808.10.1849B 908 35515.10.1849B 948 35916.10.1849B 952 Van Heerdts eerste brief na de commando-overdracht, 36117.10.1849B 955 zet dus de registratuur van Habets en het 1e Lanciers voort!
.
RO 104 gesigneerd door Van Heerdt, wordt in het orderboek gedateerd op 16 oktober, maar dat moet een verschrijving zijn. RO 105 van 18 oktober 1849 brengt namelijk wijziging aan op de "Regementsorder van gisteren", zodat nr. 104 dus wel op 17 oktober moet staan. Van Heerdt meldde daarin: "Vanaf den 18e October zal het Regiment den naam voeren van 4e Regiment Dragonders (..). Het 4e Escadron zal den 19e zich op marsch naar Groningen begeven (..). Genoemd Escadron zal zich morgen bezighouden met het herbranden der paarden welke hetzelve van het 2e Regement Lansiers overneemt. (dit betreft alleen het nommer op de hoef)".
RO 105 daarentegen meldde: "Met wijziging in zoo verre van de Regements Order van gisteren, zal het Regement niet voor 1e November aanstaande de naam van 4e regement Dragonders voeren"
Inv.nr. 396 fo. 107 ro, 108 vo. Eland in het gedenkboek-1963 vermeldt de correctie van RO 105 niet en houdt het er vlakweg op dat het 4e Dragonders vanaf 18 oktober bestond (p. 22).
. Dat was niet de visie van de Brigadecommandant, die reeds op 18 oktober een brief richtte aan (onder meer) "4e Rgt. Drags." en deze adressering sindsdien kordaat volhield. Maar ook Van Heerdt wist van geen wijken: zijn eerstvolgende brieven aan de Brigadecommandant, gedateerd 22 en 23 oktober, signeerde hij nota bene als "Kommandant van het 1e Regiment Lanciers"
AR-2 Cavaleriebrigade inv.nr. 139 volgnrs. 852, 857, 859 enz.; inv.nr. 112 volgnrs. B 982 en 992, verzendkenmerken nrs. 375 en 379.
.
Hij kondigde overigens reeds een "omslagtig verslag" van de reorganisatie aan. Dat zond hij in bij zijn brief van 27 oktober, nu wel gesigneerd als "Kommandant van het 4e Regiment Dragonders". Van Heerdt berichtte dat het detachement van het 2e Lanciers op 17 oktober was aangekomen en "onmiddellijk in de 4 Escadrons [van het 1e Lanciers] verdeeld geworden". De volgende dag waren de eskadronscommandanten bezig geweest "alles van dat detachement behoorlijk overtenemen", waarna op 19 oktober het 4e eskadron naar Groningen, Leeuwarden en Winschoten was afgemarcheerd. "Den Kapitein kwartiermeester van het 2e Regement Lanciers is te 's Hage achtergebleven, en beijverd zich om de administratie van gemeld korps zoo spoedig mogelijk aftesluiten, zoodra zulks zal geschied zijn, zal hij zijne nieuwe bestemming volgen, en omtrent den afloop aan UHEG rapport worden ingezonden. (..) De kavaleristen en paarden zijn zoodanig ingedeeld dat de Escadrons zooveel mogelijk op gelijke sterkte zijn gebragt. Hetzelfde is ten opzigte der in te deelen Miliciens van iedere ligting in het oog gehouden (..)".
Reeds op 29 oktober meldde Van Heerdt dat deze kapitein-kwartiermeester van het voormalige 2e Lanciers gereed was met de afwikkeling van de administratie, zodat Van Heerdt een dienstreis naar Den Haag aankondigde
ARA-2 Cavaleriebrigade inv.nr. 112 volgnr. B 1013 verzendkenmerk nr. 392 en B 1020 verzendkenmerk nr. 401. Per abuis meende de Brigadecommandant in zijn bedankje (ibidem inv.nr. 139 volgnr. 911 van 30 oktober) dat Van Heerdts verslag ingekomen zou zijn bij diens brief verzendkenmerk 394 (opgelegd inv.nr. 112 volgnr. B 1014), maar dit stuk behelst een eerste bericht over het naar de Friesland en Groningen afgezonden 4e eskadron.
. Vervolgens zien we Van Heerdt bij RO 115 van 31 oktober aan zijn regiment bekendmaken: "Vanaf 1e November zal het Regement den naam voeren van 4e Regement Dragonders"
Inv.nr. 396 fo. 114 vo.
.
Gedateerd 1 november 1849 ondertekende Van Heerdt de maandelijkse sterktestaat van zijn regiment, nu dus het 4e Dragonders
ARA-2 Oorlog 14729. Het 4e Dragonders omvatte 953 man en 557 paarden. De vierde pagina van de staat, bestemd voor een overzicht van de mutaties in de verstreken maand, ging in de telling uit van de getallen die Habets per 1 oktober voor het 1e Lanciers had ingediend: 710 personen en 389 paarden. Gedurende maand oktober waren "van andere korpsen" overgekomen 17 officieren, 192 lanciers, 202 paarden en 70 miliciens, terwijl nààr andere korpsen waren vertrokken 14 officieren, 10 lanciers en 27 paarden. Daarnaast de gewone mutaties: 1 officier met pensioen, 2 paarden idem [sic], 7 lanciers met paspoort vertrokken wegens afloop van hun dienstverband en nog een 8e wegens bijzondere vergunning, 1 lancier met een briefje van ontslag, 1 lancier overleden, 1 paard afgeschaft, 2 paarden afgemaakt en 2 andere [gewoon] overleden, en tenslotte 1 milicien overgegaan naar een ander korps -- en de telling komt precies op het bovenstaande resultaat uit.
. De volgende dag ging hij op dienstreis naar Den Haag. Bij brief van 3 november, ondertekend als "Hoofd-Administratie van het 2e Regiment Lanciers", berichtte hij dat de mutatiestaten inzake het stamboek die dag aan het departement waren verzonden. En bij ongenummerde brief van 6 november 1849 volgde mededeling dat de administratie van het opgeheven 2e Lanciers voorlopig was gesloten en opgenomen, terwijl in een PS door Van Heerdt werd toegevoegd dat hij opdracht had gegeven om de archieven van dat opgeheven regiment naar Deventer over te brengen
ARA-2 Cavaleriebrigade inv.nr. 112 volgnr. B 1033 (verzendkenmerk 407), B 1039 (verzendkenmerk 447), B 1053 (zonder verzendkenmerk); zie ook RO 118 van 1 november en 123 van 11 november in inv.nr. 396 fo. 115 vo, 117 ro. Van Heerdt meldde zich aan de Brigadecommandant terug op zijn post bij brief van 11 november (ARA-2 Cavalerie inv.nr. 112 volgnr. B 1079 verzenkenmerk nr. 416). De Brigadecommandant meldde op 8 november de afdoening van de administratie van het 2e Lanciers aan het ministerie (ibidem inv.nr. 139 volgnr. 939).
.
Bij missive van 8 december 1849 nr. 46 B verzocht het ministerie aan de Brigadecommandant om een "suppletoiren nominatieven staat van de militairen, welke onlangs bij het 4e Regiment Dragonders (vroeger het 1e Regiment Lanciers) van het voormalig [sic] 2e Regiment Lanciers zijn overgenomen en wier tijd van dienst in den loop van het volgend jaar zal expireren". hetgeen bij brief van 15 december 1849 door Van Heerdt werd ingezonden
ARA-2 Cavaleriebrigade inv.nr. 112 volgnrs. B 1203 en B 1234 (de laatste met verzendkenmerk nr. 508. De ingezonden staten zullen echter doorgezonden zijn naar het ministerie, zij ontbreken in elk geval bij de geleidebrief.
.
Zoveel wordt dus wel duidelijk: van staatshoofd tot en met de commandant van het 2e Lanciers was men zich eigentijds helder bewust van het feit dat dat regiment werd "opgeheven", "ontbonden"; zelfs het woord "liquideren" is gebezigd. Dat Beelaerts zoiets uit het KB van 10 september 1849 nr. 10 niet kon opmaken is met een beroep op art. 3 ervan, inleveren van de standaard, al te bestrijden, maar bovendien staat de koninklijke bedoeling expliciet in het KB van 7 oktober nr. 2. Het herhaalde beroep dat Beelaerts, Van Overveldt en Eland deden op de term "verenigen", is na het voorgaande niet best anders te interpreteren dan als selectief, tendentieus gebruik van het beschikbare feitenmateriaal. De ministeriële instructies over de vormgeving der cavalerie-reorganisatie, waarin de term "verenigen" nader is uitgewerkt, laten aan duidelijkheid niets te wensen over. Ook Sabrons uiteenzettingen over standaarden in het algemeen en die van het 1e en 2e Lanciers in het bijzonder, zijn voor geen tweeërlei uitleg vatbaar.
Het tendentieuze gebruik van bronnenmateriaal blijkt overduidelijk, waar Van Overveldt en Eland hebben teruggegrepen op het ook hier veel gebruikte orderboek: de "bruikbare" passages hebben zij blijkbaar wel, en alle andere niet kunnen vinden? Eland gaat zelfs zover dat hij deze bron op een cruciale plaats "herschrijft", en beide laten zij onvermeld dat dit orderboek, ook in de ogen van Van Heerdt, in oktober 1849 het orderboek van het 1e Lanciers was.
Eveneens een misgreep is de argumentatie dat de laatste commandant van het 2e Lanciers de eerste van het 4e Dragonders werd. Immers, tot het KB van 7 oktober nr. 2 stond Habets van het 1e Lanciers genomineerd voor het commando over het nieuwe 4e Dragonders. Nergens blijkt dat daaraan nog een KB gewijd zou worden. Voorzover er dus sprake was van een "vanzelfsprekende overgang" was het die van Habets. Pas toen uitgemaakt was dat het anders moest, werd per KB ingegrepen en kregen zowel Van Heerdt als Habets bij KB hun nieuwe opdracht. Van Heerdt is dus niet in het kader van de reorganisatie "overgegaan" van het 2e Lanciers naar het 4e Dragonders, maar is regulier verplaatst met een daartoe strekkend KB. Hij heeft zichzelf overigens nog enige tijd beschouwd als commandant van het 1e Lanciers
Bijzonder verknocht was Van Heerdt in 1849 blijkbaar niet aan het 4e Dragonders. Amper commandant daarvan heeft hij gesolliciteerd naar het commando van het 1e Dragonders. Op 9 december 1849 berichtte de Brigadecommandant, op gezag van het ministerie, aan Van Heerdt: "UWEG, benevens den Kolonel van Toll van het 2e Regt.Dr. beiden verzocht hebbende om met het bevel over het 1e Regt.Dr. belast te worden, heeft Z.E. d.M.v.O. die verzoeken aan Z.M. beslissing onderworpen, waarop het Hoogstdenzelven heeft behaagd bij besluit van den 2 dezer no. 36 genoemde Kolonel het bevel over laatstgemeld Korps op te dragen. Bij de kennisgeving daarvan, vervat in deszelfs aans. van den 6 dezer, Pers. en Mil. Zaken n. 19 B, ontvang ik tevens van het M.v.O. inlast, UWEG namens Z.Mt. te doen kennen, dat Uw verzoek om verplaatsing daarom buiten aanmerking heeft moeten blijven, omdat de belangen van het nieuw zamengesteld Korps, thans onder Uw leiding, niet gedoogden, U daarvan te verwijderen, daar UWEG, als bovendien een gedeelte van dat Korps reeds grondig kennende, bijzonder geschikt en in staat wordt geacht, om dat Korps tot een wel vereenigd geheel te brengen en de dienst daarbij met vaste hand te leiden". (ARA-2 Cavaleriebrigade inv.nr. 139 volgnr. 1072).
.Van "samenvoeging" der Lanciersregimenten was al evenmin sprake. Uit het voorgaande blijkt dat de eskadron-struktuur van het 1e Lanciers intakt is gebleven, en dat het van het 2e Lanciers afkomstige personeel, opzettelijk en krachtens uitdrukkelijk bevel, over dìe struktuur is "uitgesmeerd": men wilde immers geen korps in een korps.
Dat het 4e Dragonders voortbouwde op het archief van het 2e Lanciers, is inmiddels niet meer te verifiëren. De bewering van Van Overveldt over het ene strafregister wordt niet bevestigd door het hier geïnventariseerde archiefmateriaal: een strafregister gefolieerd en getekend door Van Heerdt kan op zijn vroegst in 1848 zijn aangevangen, en zo'n strafregister is vooralsnog niet overgeleverd ,als het al bestaan heeft, is het inmiddels vermist
Ook andere bescheiden die Van Overveldt in 1914 nog als aanwezig opgaf (zie noot 25), zijn inmiddels weg; hoe zorgzaam was het archiefbeheer?
. Onweerlegbaar is wel dat het hier veelvuldig aangehaalde orderboek èn de correspondentieregistratuur van het 1e Lanciers werden voortgezet bij het 4e Dragonders. Bovendien is duidelijk geworden hoe het (afgesloten) archief van het 2e Lanciers in 1849 in Deventer terecht gekomen is.
De misvatting van Van Overveldt ten aanzien van de "eerebeker van Van Heerdt" met "brief" is hiervoor al uiteengezet. Van Overveldt schoof daarbij Van Heerdt een mening in de schoenen die Van Heerdt aantoonbaar niet gehuldigd heeft: uit niets is af te leiden dat deze "zijn regiment" en "de huzaren van Boreel" identificeerde. Die vereenzelviging is van Van Overveldt zelf.
De bepaling van het aantal personen dat werkelijk van het 2e bij het 1e Lanciers overging, is niet geheel zonder haken en ogen gebleken. Het beste uitgangspunt biedt Van Heerdts mededeling van 12 oktober dat 7 officieren, 183 minderen en 201 paarden de mars op Deventer hadden aanvaard. Tellen we Van Heerdt zelf daar nog bij op, ook al werd die gewoon verplaatst, dan komen we op 8 officieren en 183 minderen, totaal 191 personen, en 202 paarden.
Dat getal 202 klopt precies met het mutatie-overzicht van de sterktestaat van november 1849. Die geeft echter voor het aantal officieren 17 en lanciers 192, totaal dus 207 personen aangekomen. Het verschil van 16 personen laat zich makkelijk verklaren door andere mutaties naar het 1e Lanciers/4e Dragonders
Deze mutaties al of niet in het kader van vrijwillige plaatsruiling met personeel dienend bij het 1e Lanciers, zoals die in de stukken meermalen wordt aangetroffen -- er zijn immers ook 24 personen van het 1e Lanciers/4e Dragonders vertrokken.
. Maar dit mutatie-overzicht van de sterktestaat geeft dan bovendien nog eens 70 aangekomen miliciens. Dat getal is dan weer identiek aan de prognose van de Brigadecommandant van 23 september 1849. Waar al eerder grond bestond voor het vermoeden, dat men bij wijlen in sommige opgaven de miliciens niet meetelde, is het dus aannemelijk dat van het 2e Lanciers naar het 1e Lanciers/4e Dragonders 191 beroepsmilitairen plùs 70 miliciens, dus 261 personen, alsmede 202 paarden zijn overgegaan. Die 261 personen maakten dan in het 4e Dragonders op 1 november 1849 27,3 % van de sterkte uit. Het getal van 234, dat Beelaerts ons voorschotelt, is met geen berekening te bereiken noch op enigerlei manier in verbinding te brengen met de sterktestaten uit het ministerie-archief -- het lijkt een uit de lucht gegrepen getal.